【裁判字號】    98,台上,3168
【裁判日期】    980611
【裁判案由】    偽造文書
【裁判全文】
最高法院刑事判決            九十八年度台上字第三一六八號
上  訴  人  甲○○
上列上訴人因偽造文書案件，不服台灣高等法院中華民國九十五
年十二月六日第二審判決（九十五年度上訴字第三六四六號，聲
請簡易判決處刑案號：台灣板橋地方法院檢察署九十四年度偵續
一字第五○號，經台灣板橋地方法院管轄第二審之合議庭適用通
常程序審判），提起上訴，本院判決如下：
    主  文
上訴駁回。
    理  由
按刑事訴訟法第三百七十七條規定，上訴於第三審法院，非以判
決違背法令為理由，不得為之。是提起第三審上訴，應以原判決
違背法令為理由，係屬法定要件。如果上訴理由書狀並未依據卷
內訴訟資料，具體指摘原判決不適用何種法則或如何適用不當，
或所指摘原判決違法情事，顯與法律規定得為第三審上訴理由之
違法情形，不相適合時，均應認其上訴為違背法律上之程式，予
以駁回。本件上訴人甲○○上訴意旨略稱：(一)、刑法上之偽造文
書罪，須以足生損害於公眾或他人為成立要件，而所謂足生損害
，係指他人有可受法律保護之利益，因此遭受損害或有受損害之
虞而言。上訴人固曾持涉案之文書，向法院提出刑事附帶民事訴
訟，請求賠償，但該刑事附帶民事訴訟案件審理時，上訴人在法
院曉諭情理之下，已同意不再求償而依法視為撤回起訴終結，故
告訴人乙○○不會因為上訴人行使該涉案之文書，向台灣板橋地
方法院提出刑事附帶民事訴訟之求償事件，遭受損害或有損害之
虞。是乙○○並不因上訴人在其所製作之字據上，加註「乙○○
當場同意：仍依原約定，以16000 元（新台幣，下同）結清陳明
照部分之運費，並簽收16000元運費如上，500元是誤記，應為50
00元」等文字，而受有損害。至於另案之恐嚇危害安全、無故侵
入住宅，及民事之請求運費等案件，均與本件涉案之文書無關。
原判決認定，上訴人在乙○○所製作之文書上加註上開文字之行
為，足以生損害於乙○○，違背最高法院五十年台上字第一二六
八號判例。(二)、本件有爭議之部分，係第四車之運費一萬一千元
，至於第一、二車之總運費，因上訴人所支付及乙○○所收受者
，均為一萬六千元無訛，故上訴人在涉案之字據空白處，接續記
載前揭文字，因與當時之客觀事實相符，並無變造情事。原判決
認定上訴人加註之內容，與事實不符云云，亦違背最高法院二十
年上字第一○五○號判例。(三)、本件有爭議之部分，係在第四車
之運費，而上訴人在「第四車拒付」字樣之後，另以見證人身分
（即以自己名義）記載「合理價格雙方另議，陳明照並未拒付，
爭議原因是因第一車，及是否有全數載妥，雙方意見不一」等文
字，雙方並無爭議（按此部分，原判決已說明不另為無罪之諭知
）。原判決認為上訴人在空白處所加註之文字（即涉案之文書）
，非以自己名義製作，會使人誤認是乙○○之文書，且該加註之
內容違反乙○○主觀之意思，並與乙○○所同意或承認之客觀事
實不符，亦違背最高法院二十年上字第一○五○號、二十六年渝
上字第八號等判例。(四)、上訴人所加註涉案之文字，雖夾雜在乙
○○所製作文書之中（即增添在第二車費用與第三車費用相關文
字之中間，而乙○○在第一車、第二車、第三車費用相關文字之
末，均有簽名），但上訴人與乙○○之筆跡不同，在客觀上難認
有被誤認之虞，故不得論以變造私文書罪。(五)、涉案之文字，係
以「乙○○（告訴人之姓名）當場同意……」為開頭，與通常一
般人自書字據時，多會以「本人同意……」為開頭不同。衡諸經
驗法則，不會被誤認為是由乙○○所書寫。況上訴人另在本件文
書之最末段所加註之文字（即原判決說明不另為無罪諭知部分）
，係以「見證人甲○○」名義簽署，故在中間空白處加註之部分
（即涉案之文書），無須重覆簽署自己姓名，且無足夠空間供簽
名（按依卷附資料，尚有足夠空間）。(六)、上訴人若有意假冒乙
○○名義變造該段文字之內容，衡諸上訴人經營出版社多年之經
驗，自可臨摹乙○○之筆跡與簽名，殊無以本件方式，自暴犯行
之理。原判決認定上訴人所加註涉案之文字，有引人誤會是由乙
○○所製作之論斷，依最高法院二十六年渝上字第八號等判例意
旨，有判決違背經驗法則之違背法令云云。
惟查：上訴第三審法院之案件，是否以判決違背法令為上訴理由
，應就上訴人之上訴理由書狀加以審查，至原判決究有無違法，
與上訴是否以違法為理由為兩事（參考本院七十一年台上字第七
七二八號判例）。本件原判決綜合全案卷證資料，本於事實審法
院之推理作用，認定上訴人有其事實欄所載之犯行，因而撤銷台
灣板橋地方法院管轄第二審之合議庭適用通常程序自為諭知無罪
之第一審判決，改判論處上訴人行使變造私文書，足以生損害於
他人罪刑，已依據卷內資料，說明其所憑之證據及認定之理由。
對於上訴人所為之辯解，並已敘明：上訴人曾介紹從事搬運業之
乙○○，為上訴人之弟陳明照搬家及清運垃圾，雙方為運費問題
發生糾紛，嗣上訴人於民國八十八年六月四日先給付部分運費一
萬六千元，乙○○則出具由其簽名並書立日期之字據，交予上訴
人收執。其餘尚未付清部分，約定再於同年月八日協調，但雙方
仍爭執不休，乙○○遂在前開字據上加註「第四車拒付」字樣。
其後雙方發生多起民、刑事訴訟，詎上訴人未經乙○○同意，基
於變造前揭私文書之犯意，擅自在乙○○製作之前揭字據上「第
二車」與「第三車」中間之空白部分，虛偽記載「乙○○當場同
意：仍依原約定，以16000元結清陳明照部分之運費，並簽收160
00元運費如上，500元是誤記，應為 5000元」等文字，並於八十
八年十月十五日向台灣板橋地方法院提出行使，作為刑事附帶民
事訴訟之資料（主張運費已經付清），足以生損害於乙○○等情
，迭據乙○○指證綦詳，並有上訴人所變造之前揭文書在卷可稽
。上訴人亦承認，有在乙○○所製作之字據上，加註涉案之文字
，並向台灣板橋地方法院提出行使，作為刑事附帶民事訴訟之資
料。上訴人雖否認犯罪，辯稱係經乙○○同意以一萬六千元結清
運費，且該行為不足以生損害於乙○○云云。然而乙○○已否認
同意以一萬六千元結清運費，雙方復已為運費之事爭執不休，且
發生多起民、刑事訴訟，乙○○自無同意上訴人在該字據上加註
文字，表示運費已「結清」，以供刑事附帶民事訴訟提出於法院
行使之理。又上訴人已將該變造之私文書向台灣板橋地方法院提
出行使，作為刑事附帶民事訴訟之資料，自足以生損害於乙○○
。因認上訴人確有前揭行使變造私文書，足以生損害於他人之行
為，而以上訴人嗣後否認犯罪，辯稱乙○○已同意以一萬六千元
結清運費，該行為不足以生損害於他人云云，乃飾卸之詞，不可
採信等情，已逐一說明及指駁。上訴意旨對於原判決所為前揭論
斷，並未依據卷內資料，具體指摘有何違背法令情形。且查：事
實之認定與證據之取捨，乃事實審法院之職權，苟其事實之認定
及證據之取捨，並不違背經驗法則與論理法則，即不容任意指為
違法而執為上訴第三審之理由。按刑法第二百十條之偽造、變造
私文書罪，祇須所偽造、變造之私文書，有足以生損害於公眾或
他人之危險，即為已足，不以實際發生損害為要件。本件上訴人
與乙○○尚有運費糾紛，其未經乙○○同意，擅自在乙○○所製
作之字據上，加註與乙○○意思相反之內容，表示乙○○同意以
一萬六千元「結清」運費，並在刑事附帶民事訴訟提出於法院行
使，主張運費已經「結清」，自足以生損害於他人。上訴意旨指
稱：乙○○並不因上訴人在前揭字據上加註涉案之文字，而受有
損害，且上訴人加註之文字，與乙○○之筆跡不同，在客觀上難
認有被誤認之虞，原審所為論斷違背判例云云。係以自己之說詞
，任意指摘，並非適法之第三審上訴理由。至於其餘部分，係對
於原判決已說明事項及屬原審採證認事職權之適法行使，持憑己
見而為不同之評價，且重為事實之爭執，均與法律規定得為第三
審上訴理由之違法情形，不相適合。其上訴違背法律上之程式，
應予駁回。
據上論結，應依刑事訴訟法第三百九十五條前段，判決如主文。
中    華    民    國  九十八  年    六    月   十一   日
                      最高法院刑事第六庭
                          審判長法官  謝  俊  雄
                                法官  陳  世  雄
                                法官  吳  信  銘
                                法官  徐  文  亮
                                法官  劉  介  民
      本件正本證明與原本無異
                                      書  記  官
中    華    民    國  九十八  年    六    月   十五   日
                                                      K


司法院資訊處製作；財團法人民間司法改革基金會備份。
